【裁判字號】    92,易,233
【裁判日期】    920702
【裁判案由】    重利
【裁判全文】
臺灣臺南地方法院刑事判決                          九十二年度易字第二三三號
    公  訴  人  臺灣台南地方法院檢察署檢察官
    被      告  乙○○
    被      告  丙○○
右列被告因重利案件，經檢察官提起公訴（九十年度偵字第一四一三三號、九十一年
度偵字第一三０五五號），本院判決如左：
    主  文
乙○○乘他人急迫貸以金錢，而取得與原本顯不相當之重利者，處有期徒刑參月，如
易科罰金，以參佰元折算壹日。
丙○○無罪。
    事  實
一、乙○○基於重利之犯意，自民國（下同）九十年十一月六日起至同年十一月十日
    止，在「小兵立大功」報刊上刊登小額借貸之分類廣告，並以00000000
    00號為聯絡電話，供急迫之不特定多數人借款，以取得與原本顯不相當之重利
    。適有甲○○因需款孔急，遂依照上開廣告之聯絡方式與乙○○取得聯繫，雙方
    並約定於九十年十一月十五日某時，在甲○○位於台南縣永康市○○路六十七號
    十樓之四住處碰面，乙○○即乘甲○○急需金錢週轉之際，設定苛刻之日息二百
    分之重利條件，而取得與原本顯不相當之利息，並於借款之初，約定每十日為一
    期，先預扣第一期利息三千元，實際貸款一萬二千元，同時要求甲○○簽發面額
    三萬元之本票二紙、借據一張及提供國民身分證作為借款擔保。嗣因甲○○在九
    十年十一月二十七日僅償還第二期利息一千元，就利息不足額之部分則約定於九
    十一年十一月二十九日償還，迨乙○○於當日至台南縣永康市○○路與中山北路
    口催討利息之際，經甲○○事先報警後，於呂東憲（業經另為不起訴處分）駕駛
    車號二Ｍ—三二三三號之自用小客車搭載乙○○及丙○○停靠在該路口時，為埋
    伏之員警當場查獲，並扣得甲○○之國民身分證，及其簽發之前開本票二紙，行
    動電話卡及借據各一張，而查悉上情。
二、案經甲○○訴由台南縣警察局永康分局報告台灣台南地方法院檢察署檢察官偵查
    起訴。
    理  由
壹、被告乙○○有罪部分：
一、右揭事實，業據被告乙○○於偵查中及本院審理時均坦承不諱，核與告訴人甲○○指訴：我們約好每十天為一期，一期利息三千元，一天利息為三百元，而且要
    開本票二張，每張面額都是三萬元，若無法償還利息，就以六萬元結清，而且利
    息要先扣，第一期先扣三千元，我只拿到一萬二千元，因為第二期利息我繳不出
    來，只先繳一千元，還有二千元，本來說好過幾天再還，但是我後來有報警等語
    互核相符，足以補強被告自白之真實性。此外，並有告訴人簽發之面額均為三萬
    元之本票二張、借據一張及行動電話卡（號碼：0000000000號）附卷
    足憑，是本件被告乙○○乘他人急迫之際，以日息為二百分即每日三百元之異常
    之高額利率，借貸金錢予他人，顯與民法第二百零三條所定之週年利率即百分之
    五之法定利率，及民法第二百零五條所定之最高利率為週年利率百分之二十之限
    制，均相去甚遠，且與目前銀行放款利率相比，其差異亦過於懸殊，衡諸目前社
    會經濟情況，被告乙○○係取得與原本顯不相當之重利，至為明顯。復參酌本件
    告訴人願負擔如此重利並於已預扣高額利息之嚴苛條件下仍為借款，應係出於臨
    時缺錢而急需用錢之情況無訛，是被告顯係以乘他人急迫貸以金錢，而取得與原
    本顯不相當之重利甚明。綜上所述，本件事證明確，被告上開犯行洵堪認定，自
    應依法論科。
二、核被告乙○○所為係犯刑法第三百四十四條之重利罪。爰審酌被告乙○○犯罪圖
    利之動機及目的，利用他人急迫之際，高利放款，取得與原本顯不相當之重利，
    影響社會經濟及金融秩序，及犯罪後坦承一切之悔悟態度等情狀，量處如主文所
    示之刑，並諭知如易科罰金之折算標準，以資懲儆。另扣案本票二張及借據一張
    ，係被告犯本罪所得之物，又上開行動電話卡一張係被告所有，且係供犯罪所用
    之物，業據被告自承在卷，均應依刑法第三十八條第一項第二款、第三款規定宣
    告沒收。
貳、被告丙○○無罪部分：
一、公訴意旨略以：被告丙○○與乙○○共同基於貸款取得重利之犯意聯絡，於「小
    兵立大功」報刊上刊登小額貸款之分類廣告，並以0000000000號為聯
    絡電話，以招徠急迫需用錢之人士，適告訴人甲○○於九十年十一月十五日某時
    許，因急迫用錢，遂以前開電話與之聯絡，被告丙○○及乙○○即乘急迫之際，
    同意貸予一萬五千元，並約定日息為二百分之重利，且借款之初即預扣十天之利
    息三千元，僅實際交付一萬二千元，且由告訴人簽發面額各三萬元之本票二紙及
    借據一張交付之，嗣因告訴人屆期尚未利息，遂由被告丙○○及乙○○負責追索
    債務，後經告訴人報警後，與該二人約定於九十年十一月二十九日二十一時三十
    分許，嗣於同日在臺南縣永康市○○路與中山北路路口時，為埋伏之警員當場查
    獲被告二人，因認被告丙○○亦共同涉有刑法第三百四十四條之重利罪嫌等語。
二、按犯罪事實應依證據認定之，無證據不得推定其犯罪事實；又不能證明被告犯罪
    或其行為不罰者，應諭知無罪之判決，刑事訴訟法第一百五十四條、第三百零一
    條第一項分別定有明文。次按告訴人之告訴，係以使被告受刑事訴追為目的，是
    其陳述是否與事實相符，仍應調查其他證據以資審認，最高法院五十二年台上字
    第一三００號可資參照。又認定不利於被告之事實，須依積極證據，苟積極證據
    不足為不利於被告事實之認定時，即應為有利於被告之認定，更不必有何有利之
    證據；認定犯罪事實應依證據，為刑事訴訟法所明定，故被告否認犯罪事實所持
    之辯解，縱屬不能成立，仍非有積極證據足以證明其犯罪行為，不能遽為有罪之
    認定；刑事訴訟上證明之資料，無論其為直接或間接證據，均須達於通常一般之
    人均不致有所懷疑，而得確信其為真實之程度，始得據為有罪之認定，若其關於
    被告是否犯罪之證明未能達此程度，而有合理懷疑之存在，致使無從形成有罪之
    確信，根據「罪證有疑，利於被告」之證據法則，即不得遽為不利被告之認定（
    最高法院三十年上字第八一六號、三十年上字第一八三一號、七十六年台上字第
    四九八六號判例意旨參照）。
三、本件公訴人認被告丙○○涉有重利犯行，無非係以告訴人甲○○指訴：被告丙○○曾與被告乙○○，同至甲○○住處等語；以及被告丙○○於查獲當日，竟無故
    逃逸之事，據以推論被告丙○○應非僅係單純陪同被告乙○○前往告訴人住處，
    而是共同放高利貸為其主要論據。
四、訊據被告丙○○堅決否認有公訴人所指重利犯行，辯稱：第一次和乙○○去甲○○家時，是因為乙○○跟我借車，他本身沒有駕照，所以我才載他去；第二次即
    查獲當天會和乙○○在一起，又是因為他要用車子，所以我才借他，並坐在後座
    睡覺，由呂東憲開車，沒想到，一醒過來就看見甲○○伸出手要把我從車上抓下
    來，而且還看見有幾個人向我們的方向追過來，我以為是甲○○和乙○○的債務
    糾紛，所以就趕快跑，但我根本沒有參與放高利貸等語。
（一）經查：被告丙○○並未與被告乙○○共同放高利貸乙節，業據證人即共同被告
      乙○○於警訊時及偵審時供稱：當天我向丙○○借車，所以查獲時，他才會和
      我一起在車上，至於第一次去甲○○家，是因為我約他開車帶我去，但他並沒
      有出資借給甲○○，當天借給甲○○的錢是我用中國信託信用卡向銀行借的等
      語（參見警卷第二頁背面、九十年度偵字第一四一三三號九十年十一月三十日
      及九十一年十二月十八日偵訊筆錄、本院九十二年六月十八日審理筆錄）明確
      在卷，核與證人呂東憲證述：我之前有聽乙○○說要做高利貸，但不知道後來
      他有沒有做，聽說他有登報紙，也曾經和他去中國信託，他用信用卡預借現金
      三萬元等語（參見前開偵查卷九十年十一月三十日訊問筆錄）互核相符，足見
      被告乙○○所言拿去放高利貸的錢，是我用信用卡借的乙節應堪採信。則被告
      乙○○經營高利貸的本錢既是出於自身，則利息部分，自不可能與他人同享，
      是其既為獨資經營，被告丙○○即無何共犯重利之情事，自不得僅以告訴人片
      面指訴，而逕認被告丙○○有參與前開重利犯行。
（二）至公訴人所指被告丙○○於查獲當日匆忙逃逸，恐因心虛所致乙情，此衡諸常
      情，查獲時警方既為「埋伏」現場，自無著警察制服之理，加以警員又未主動
      表示身分之前提下，一般人在剛睡醒後，突然看見有人要抓他下車，而且還有
      多人蜂擁而上，當然會動念離開現場，以避免生不必要困擾，此乃人之常理，
      是被告丙○○上開逃離現場之舉措，參酌前開說明，自不得逕以之為其有罪之
      論據。
（三）綜上所述，被告丙○○雖有重利之嫌疑，但亦不足以使本院袪除合理之懷疑，
      而達確信其為真實之程度，基於疑點利益歸於被告之原則，在本院復查無其他
      任何積極證據，足以證明被告確有公訴人所指之重利犯行下，揆諸前開說明，
      自應為有利於被告丙○○之認定，而應為其無罪之諭知。
據上論斷，應依刑事訴訟法第二百九十九條第一項前段、第三百零一條第一項，刑法
第三百四十四條、第四十一條第一項前段、第三十八條第一項第二款、第三款，罰金
罰鍰提高標準條例第一條前段、第二條，判決如主文。
中      華      民      國    九十二    年      七      月    二        日
                              臺灣臺南地方法院刑事第三庭
                      法  官  謝家宜
右正本證明與原本無異。
如不服本判決，應於判決送達後十日內向本院提出上訴狀（應附繕本）。
                                          書記官   李佩珊
中      華      民      國      九十二      年    七    月    三        日
附錄法條：
中華民國刑法第三百四十四條
乘他人急迫、輕率或無經驗貸以金錢或其他物品，而取得與原本顯不相當之重利者，
處一年以下有期徒刑、拘役或科或併科一千元以下罰金。


司法院資訊處製作；財團法人民間司法改革基金會備份。
